臺灣高等法院臺南分院民事判決　九十一年度上字第七一號
　　　上　訴　人　乙　○　○
　　　　　　　　　戊　○　○
　　　訴訟代理人　辛　○　○
　　　法定代理人　甲　○　○
　　　被　　　告　丙　○　○
　　　　　　　　　庚　○　○
　　　　　　　　　己　○　○
　　　　　　　　　丁　○　○
　　　　　　　　　壬○ ○ ○.
　　　訴訟代理人　戊　○　○
　　　複代 理 人　辛　○　○.
右當事人間請求返還土地事件，上訴人對於中華民國九十一年二月二十七日臺灣雲林
地方法院九十年度訴字第七一七號第一審判決提起上訴，被上訴人並為訴之追加，本
院判決如左：
      主      文
上訴駁回。
被告丙○○、庚○○、己○○、丁○○、壬○○○應與上訴人戊○○共同將座落雲林
縣虎尾鎮○○段四一六地號土地上如原判決附圖所示Ｄ部分面積貳陸點肆玖平方公尺
之磚造石棉瓦頂倉庫拆除，將土地交還被上訴人。
第二審訴訟費用由上訴人乙○○負擔十分之七，其餘部分及追加之訴訴訟費用由上訴
人戊○○與被告丙○○、庚○○、己○○、丁○○、壬○○○連帶負擔。
      事      實
甲、上訴人戊○○及被告丙○○、庚○○、己○○、丁○○、壬○○○方面：
  一聲明：求為判決：
    (一)原判決廢棄。
    (二)駁回被上訴人追加之訴及在第一審之訴並假執行之聲請。
  二陳述：
    坐落雲林縣虎尾鎮○○段四一六地號如原判決附圖所示Ｄ部份面積二六．四九平
    方公尺（下稱系爭土地一）上築建磚造石棉瓦頂庫之未保存登記建物房舍，係父
    親在五十七年間買受，伊父親在六十五年十二月二十五日死亡、配偶陳蕭玉是在
    七十六年七月九日死亡，繼承人有丙○○及庚○○二人；伊生母林秋吟僅為家屬
    ，未辦結婚手續，與生父另有己○○、丁○○、壬○○○等子女，遺產自應由其
    繼承人共同所有，非其個人所能拆遷，原審未察逕予認定為上訴人所有，即有違
　　誤。未曾租用或借貸系爭土地一，對造均未告知房屋有越界。上訴人雖均無何權
　　源使用系爭土地，惟請求對造准將系爭土地按占用現況出租或出售予現占用人。
乙、上訴人乙○○方面：未於言詞辯論期日到場，惟據其前此到場及所提書狀所為聲
    明及陳述如左：
  一聲明：求為判決：
    (一)原判決廢棄。
    (二)駁回被上訴人在第一審之訴及假執行之聲請。
  二陳述：除與原判決記載相同者，茲引用之外，補稱：
    坐落雲林縣虎尾鎮○○段四一六地號如原判決附圖所示Ａ部分面積二一．一七平
    方公尺、Ｂ部分三九．七八平方公尺、Ｃ部分面積九．九一平方公尺（下稱系爭
    土地二）之鋼架鐵中頂涼棚、水泥版壁石棉瓦頂倉庫、磚造瓦頂住宅，係其向訴
    外人劉招賢購買房舍，僅債權性質，伊無權拆除。況將占用部分房屋拆除，樑柱
    損壞，房屋就無法再使用。上訴人雖無何權源使用系爭土地，惟請求對造准將系
    爭土地按占用現況出租或出售予現占用人。
丙、被上訴人方面：
  一聲明：求為判決：
    (一)上訴駁回。
    (二)被告丙○○、庚○○、己○○、丁○○、壬○○○應與上訴人戊○○共同將座
      落雲林縣虎尾鎮○○段四一六地號土地上如附圖所示Ｄ部分面積貳陸點肆玖平
      方公尺之磚造石棉瓦頂倉庫拆除，將土地交還被上訴人。
    (三)訟訴費用由上訴人及追加被告負擔。
  二陳述：除與原判決記載相同者，茲引用之外，補稱：
    (一)系爭土地乃被上訴人公司所有，上訴人戊○○並無任何權源，竟利用其所有同
      段四一八地號土地與系爭土地毗鄰之便，於系爭土地上建有如附圖所示Ｄ部分
      面積二六‧四九平方公尺之磚造石棉瓦頂倉庫；而上訴人乙○○亦明知系爭土
      地為被上訴人公司所有，竟於七十五年二月十八日向訴外人劉招賢購買系爭土
      地上之房舍繼續占用（占用系爭土地之建物為如附圖所示之Ａ部分面積二一‧
      一七平方公尺之鋼架鐵皮頂涼棚、Ｂ部分面積三九‧七八平方公尺之水泥版壁
      石棉瓦頂倉庫、Ｃ部分面積九‧九一平方公尺之磚造瓦頂住宅），經被上訴人
      公司虎尾總廠發覺而分別提起竊佔罪之告訴，但因均已逾竊佔罪之追訴期間，
      而經檢察官諭知不起訴處分。上訴人乙○○向劉招賢購買系爭土地上之房舍，
      雖未經保存登記，但上訴人乙○○已取得事實上之處分權，上訴人戊○○在系
      爭土地上亦屬無權占有，爰依民法第七百六十七條之規定提起本件請求。
    (二)上訴人在原審雖主張：系爭土地上的房子是我父親在五十七年間向一位女子買
      的，當初該女子並沒有告知我父親該房子有占用到被上訴人公司的土地，直到
      八十九年土地重測時，我才知道，我認為我是無過失善意占有，且我占用到的
      部分僅是系爭土地之邊緣部分，縱然被上訴人公司對於系爭土地將有所利用，
      亦應不致於損害到被上訴人公司，故我希望被上訴人公司能依公定價格將我所
      占用之土地賣給我等語；上訴人乙○○在原審亦主張：當初我向劉招賢購買房
      子時，我並不知道占用到被上訴人公司的土地，如果我有無權占用的話，我希
      望被上訴人公司能將我占用的部分賣給我等語。但查：
      1.按房屋之拆除，屬事實上之處分行為，是未經辦理所有權第一次登記之建物
        ，須有事實上之處分權者，始得予以拆除。本件上訴人乙○○占用系爭土地
        之建物，並未辦理所有權第一次登記，其乃係購自訴外人劉招賢，而由其占
        有使用迄今之事實，既為上訴人乙○○所不爭執，乙○○自已因買賣而取得
        該等建物之事實上處分權，是被上訴人公司訴請上訴人乙○○拆屋還地，於
        法並無不合。
      2.上訴人雖分別以前揭情詞置辯，惟上訴人就其等分別占有部分之系爭土地，
        對於被上訴人公司並無任何正當權源一節既均不爭執，其等自屬無權占有，
        至其等占有時間之長短、占有形成之原因、故意或過失、善意或惡意、係由
        於所有人自己或他人之原因、或係由於自然力所致，均非所問。又所有人於
        法令限制之範圍內，得自由使用、收益、處分其所有物，並排除他人之干涉
        ，民法第七百六十五條定有明文，是苟無違反誠信原則或濫用權利之情事，
        尚難認應限制所有權人權利之行使。本件上訴人固分別表達願意價購所占用
        土地之意願，惟被上訴人公司既基於整體開發之考量而予以拒絕，此有原審
　　　　卷附被上訴人公司致上訴人二人之函文可稽，而此復難認被上訴人公司有何
　　　　違反誠信原則或濫用權利之情事，基於私法自治原則及尊重當事人之意願，
　　　　自難強求被上訴人公司同意上訴人前開所請。
    (三)按所有人對於無權占有或侵奪其所有物者，得請求返還之。對於妨害其所有權
      者，得請求除去之。有妨害其所有權之虞者，得請求防止之，民法第七百六十
      七條定有明文。本件上訴人所有之建物既均無權占有系爭土地，已如前述，被
      上訴人公司本於所有權之作用，請求上訴人拆除建物，並將無權占有之土地返
      還被上訴人公司，自屬有理。
    (四)查兩造間請求交還土地事件，上訴人戊○○上訴理由主張其所占用之房舍係其
      父親遺留下來之遺產，應由其繼承人共同所有，非其個人所能拆遷云云，經查
      上訴人戊○○之父親陳重光係六十五年十二月二十五日死亡，其繼承人除戊○
      ○（五子）外，尚有長子丙○○、三子庚○○、四子己○○、六子丁○○、次
      女壬○○○，以上有繼承系統表及戶籍謄本可稽。被上訴人乃追加丙○○、庚
      ○○、己○○、丁○○、壬○○○為被告，因被上訴人對陳重光之繼承人就系
      爭占用房屋拆除交地請求權必須合一確定，依民事訴訟法第四百四十六條第一
      項但書規定，於須合一確定之必要共同訴訟，追加被告之請求無須得對造同意
      。
    (五)上訴人戊○○另主張係無過失善意占有，希望被上訴人公司用特案出租或出售
      ，系爭面積之量測有違失云云，但渠等之占有既屬無權占有，其占有之原因為
      故意或過失，均非所問，且被上訴人基於整體開發而未能分割土地出租或出售
      ，此有原審卷附被上訴人公司之函文可稽，另　鈞院履勘現場時傳訊原審測量
      員陳世興供稱：「我們這組直接出來測量製圖，並非用以前之資料，我們在會
      同勘驗後再找時間出來測量製圖的，測量時並未通知會同兩造當事人」等語，
      足見原審之測量並無違失。再查，座落雲林縣虎尾鎮○○段四一八地號土地係
      由戊○○及丁○○所共有，此有該土地登記謄本可稽。
  三證據：除援用第一審所提證據外，補提營利事業登記證影本一份、土地登記謄本
    一份、及陳重光繼承系統表及戶籍謄本十份為證。
丙、本院依職權向臺灣雲林地方法院檢察署調閱九十年度偵字第二九六七、二九六八
    號偵查卷各一宗。
      理      由
一、程序方面：
  (一)本件上訴人乙○○受合法通知未於言詞辯論期日到場，核無民事訴訟法第三百八
    十六條所列各款之情形，應依被上訴人之聲請，由其一造辯論而為判決。
  (二)查被上訴人公司之法定代理人已變更為甲○○，有營利事業登記證影本在卷可稽
    （見本院卷第四五頁），其聲明承受訴訟，核無不合，先予敘明。
　(三)上訴人戊○○上訴理由主張占用系爭土地一之房屋建物係其父親陳重光遺留之遺
　　產，非其個人所能拆遷云云。因被上訴人對陳重光之繼承人就系爭占用房屋拆除
　　交地請求權必須合一確定，被上訴人追加陳重光之繼承人丙○○、庚○○、己○
　　○、丁○○、壬○○○為被告，依民事訴訟法第四百四十六條第一項但書、第二
　　百五十五條第一項第五款規定，於數人必須合一確定之必要共同訴訟，追加原非
　　當事人之被告丙○○、庚○○、己○○、丁○○、壬○○○為當事人，無須得對
　　造同意，合先敘明。
二、本件被上訴人公司起訴主張：系爭土地一二為被上訴人公司所有，被繼承人陳重
    光買受取得占用未保存登記地上物磚造石棉瓦頂倉庫無權占用如原判決附圖所示
    Ｄ部分土地，死亡後由上訴人戊○○與被告丙○○、庚○○、己○○、丁○○、
    壬○○○繼承；而上訴人乙○○買受占用未保存登記之地上物亦無何權源占用如
    原判決附圖所示之Ａ、Ｂ、Ｃ部分，均取得事實上處分權，爰依民法第七百六十
    七條之規定，請求上訴人乙○○應將坐落系爭土地二上如原判決附圖所示Ａ、Ｂ
    、Ｃ部分之地上物拆除；上訴人戊○○應與被告丙○○、庚○○、己○○、丁○
    ○、壬○○○共同將坐落系爭土地一上如原判決附圖所示Ｄ部分之地上物拆除，
    並將各該部分之土地交還被上訴人。
    上訴人戊○○與被告丙○○、庚○○、己○○、丁○○、壬○○○則以：系爭土
    地一上之地上物係繼承自被繼承人陳重光，陳重光當年買受時，出賣人並未告知
    地上物有占用被上訴人公司土地，待土地重測時才知占用，伊係無過失善意占有
    ，且占用整筆土地之邊緣部分，亦不致影響損害被上訴人公司對系爭土地之利用
    ，請准依公定價格將占用之土地出租或出售等語。上訴人乙○○以：當初向訴外
    人購買房屋時，不知有占用土地，如強制拆除，將無法再使用地上房屋，請將占
    用部分出售或出租等語，資為抗辯。
三、被上訴人主張坐落雲林縣虎尾鎮○○段四一六地號土地為被上訴人公司所有，被
    繼承人陳重光買受取得占有如原判決附圖所示Ｄ部分面積二六‧四九平方公尺之
    磚造石棉瓦頂倉庫未保存建物，死亡後由上訴人戊○○與被告丙○○、庚○○、
    己○○、丁○○、壬○○○共同繼承；上訴人乙○○向訴外人購買如原判決附圖
    所示Ａ部分面積二一‧一七平方公尺之鋼架鐵皮頂涼棚、Ｂ部分面積三九‧七八
    平方公尺之水泥版壁石棉瓦頂倉庫、Ｃ部分面積九‧九一平方公尺之磚造瓦頂住
    宅之地上物，均為未經辦理所有權第一次登記之建物，分別占用系爭土地一二部
    分土地，均無何正當權源之事實，業據其提出土地登記簿謄本、地籍圖謄本為證
    ，且分別經本院及原審法院現場勘驗明確，並囑託雲林縣虎尾地政事務所派員鑑
　　測，有勘驗筆錄及該所九十年一月十四日虎地二字第○二○九號函附土地複丈成
　　果圖在卷可稽（見原審卷第二七至三三頁本院卷七九至八五頁），並經實際參與
　　鑑定測繪之陳世興證述鑑測經過甚詳，並為上訴人所自認，自堪信為真實。
四、按所有人對於無權占有或侵奪其所有物者，得請求返還之。對於妨害其所有權者
    ，得請求除去之。有妨害其所有權之虞者，得請求防止之，民法第七百六十七條
    定有明文。又房屋之拆除，屬事實上之處分行為，是未經辦理所有權第一次登記
    之建物之買受人，既已取得占有，即有事實上之處分權，有權予以拆除。本件被
    上訴人主張上訴人戊○○與被告丙○○、庚○○、己○○、丁○○、壬○○○繼
    承自被繼承人陳重光買受占用未保存登記地上物磚造石棉瓦頂倉庫占用如原判決
    附圖所示Ｄ部分土地；上訴人乙○○買受未保存登記之地上物亦無何權源占用如
    原判決附圖所示之Ａ、Ｂ、Ｃ部分，均無何正當權源，為上訴人與被告丙○○、
    庚○○、己○○、丁○○、壬○○○繼所自認，堪可信實。該等建物均未經第一
    次所有權登記，惟經買受取得占有，有事實上之處分權，復無權占有被上訴人所
    有之系爭土地，已如前述，被上訴人本於民法第七百六十七條所有權之作用，請
    求上訴人乙○○應將如原判決附圖所示Ａ部分面積二一‧一七平方公尺之鋼架鐵
    皮頂涼棚、Ｂ部分面積三九‧七八平方公尺之水泥版壁石棉瓦頂倉庫、Ｃ部分面
    積九‧九一平方公尺之磚造瓦頂住宅；上訴人戊○○應與被告丙○○、庚○○、
    己○○、丁○○、壬○○○共同將如原判決附圖所示Ｄ部分面積二六‧四九平方
    公尺之磚造石棉瓦頂倉庫等地上拆除，並將各該部分之土地交還被上訴人，自屬
    有理，應予准許。
五、是則，原審判命上訴人上訴人乙○○拆屋交地，即無不合；又就如原判決附圖所
    示Ｄ部分面積二六‧四九平方公尺之磚造石棉瓦頂倉庫等地上物部分，雖係上訴
    人戊○○應與追加被告丙○○、庚○○、己○○、丁○○、壬○○○由被繼承人
    陳重光而取得，應共同拆除後並將該部分之土地交還被上訴人，惟被上訴人既已
    追加其餘繼承人為被告共同拆除交還占有土地，則就上訴人戊○○部分，仍應認
    原判決正確（見最高法院八十六年七月一日八十六年度五次民事庭會議）；復均
    依聲請諭知供擔保金額准為假執行宣告，於法即屬有據。上訴意旨指摘原判決不
    當，求予廢棄改判，為無理由，應駁回其上訴。
    又就如原判決附圖所示Ｄ部分面積二六‧四九平方公尺土地上之磚造石棉瓦頂倉
    庫，上訴人戊○○主張係被繼承人陳重光向第三人買受之遺產，則被上訴人追加
    被繼承人陳重光其餘全體繼承人即被告丙○○、庚○○、己○○、丁○○、壬○
    ○○應與上訴人戊○○共同將如原判決附圖所示Ｄ部分之磚造石棉瓦頂倉庫地上
    物拆除，並將該部分之土地交還被上訴人，自屬有理，應予准許。
六、又拆除建物本非立時可就，且上訴人均長久居住或使用無權占有系爭土地一二之
    建物，茍要上訴人立即拆除，實非情理之平，原審法院斟酌建物拆除工程、另覓
    新址居住等實際情況，酌定履行期間為六個月，均屬適當。又上訴人乙○○、戊
    ○○等分別在民國七十五年、五十七年間起即占有系爭土地一二，又上訴人另稱
    於八十九年間重測時被告知占有系爭土地，上訴人及追加被告亦早應有準備，則
    原判決斟酌上揭情狀，酌定履行期間為六個月，已甚妥適，無再延長必要。
七、又所有人於法令限制之範圍內，得自由使用、收益、處分其所有物，並排除他人
    之干涉，民法第七百六十五條定有明文，是苟無違反濫用權利之情事，尚難認應
    限制所有權人權利之行使。本件上訴人固分別表達願意價購所占用土地之意願，
    惟被上訴人既基於整體開發之考量而予以拒絕（此有卷附被上訴人致上訴人二人
    之函文可稽），而此復難認被上訴人有何違反濫用權利之情事，基於私法自治原
    則及尊重當事人之意願，自難強求被上訴人同意上訴人請求。
八、本件事證已臻明確，兩造其餘之攻擊、防禦方法及舉證，於判決結果不生影響，
    爰不一一論列，併此敘明。
九、據上論結，本件上訴為無理由，被上訴人追加之訴為有理由，依民事訴訟法第四
    百四十九條第一項、第四百六十三條、第三百八十五條第一項前段、第七十八條
    、第八十五條第第二項，判決如主文。
中　　　華　　　民　　　國　　九十一　　年　　　八　　　月　　 二十 　　日
                              臺灣高等法院臺南分院民事第三庭
~B1審判長法官　林輝雄
~B2　　　法官　王明宏
~B3　　　法官　丁振昌
右為正本係照原本作成。
如對本判決上訴，須於判決送達後二十日內向本院提出上訴狀；未表明上訴理由者，
應於上訴後二十日內向本院提出理由書。
中　　　華　　　民　　　國　　九十一　　年　　　八　　　月　　 二十 　　日
~B法院書記官　黃惠美
